【裁判字號】    88,易,27
【裁判日期】    891027
【裁判案由】    詐欺等
【裁判全文】
臺灣新竹地方法院刑事判決                            八十八年度易字第二七號
    公  訴  人  臺灣新竹地方法院檢察署檢察官
    被      告  丙○○
    選任辯護人  許美麗
右列被告因詐欺等案件，經檢察官提起公訴 (八十七年度偵字第五九九七號)，本院
判決如左：
    主  文
丙○○無罪。
    理  由
一、公訴意旨略以：丙○○意圖為自己不法之所有，於民國八十七年五月十五日，至
    丁○○位於新竹市○○路十三巷六弄十九號家中，向丁○○佯稱其可以自越南海
    關進口木材，使丁○○信以為真，遂向其訂購二批貨櫃，各為二十呎之樟木及樟
    木榴，約定買賣價金為每立方公尺美金六百八十元（起訴書誤為六十元），並交
    付定金新台幣（下同）十萬元。詎丙○○並未自越南進口木材，而以規格不符為
    由，拒不交付木材，經查知越南官方根本不准木材原料出口，至此丁○○始知受
    騙。另丙○○又意圖為自己不法之所有，於八十七年五月間，出賣丁○○所委託
    ，置放在蔡龍興鋸木場之Ａ級、Ｃ級木材，及丁○○未授權出售之Ｂ級木材給乙○○，從中侵佔該筆貨款美金一萬五千元。因認被告涉有刑法第三百三十九條第
    一項之詐欺罪、第三百三十五條第一項之侵占罪嫌等語。
二、本件公訴人認被告涉有右揭犯罪，係以告訴人丁○○指述綦詳，並據證人黃啟忠
    證稱本件樟木、樟木榴原木確不得自越南進口，且證人王木乾亦證稱上述Ｂ級木
    材並未授權被告出售，且被告亦未能提出已向越南訂貨之相關資料以實其說為論
    據。訊據被告丙○○固坦認有與告訴人訂定越南樟木、樟木榴買賣合約，並已收
    取告訴人定金十萬元，並坦認有將Ａ、Ｂ級木材出售予乙○○，惟堅決否認有詐
    欺及侵占之情事，辯稱：伊確有至越南訂購上開木材，但因該批木材與越南政府
    公布之法令不合，故於出口時遭海關查扣；又該批Ａ、Ｂ級木材係伊介紹王木乾
    至蔡龍興鋸木場刨鋸後，再由王木乾委託伊出賣，賣予乙○○後因木材材質不佳
    尚有爭執，故乙○○遲未給付貨款，並未侵占該筆貨款等語。
三、按犯罪事實，應依證據認定之，無證據不得推定其犯罪事實。又不能證明犯罪者
    ，應諭知無罪之判決，刑事訴訟法第一百五十四條、第三百零一條第一項分別定
    有明文。又按刑法第三百三十九條第一項詐欺罪之成立，以意圖為自己不法所有
    ，以詐術使人將本人或第三人之物交付為要件。所謂以詐術使人交付，必須被詐
    欺人因其詐術而陷於錯誤，若其所用之方法，不能認為詐術，亦不致使人陷於錯
    誤，即不構成該罪，最高法院著有四十六年台上字第二六○號判例可供參照。另
    按刑法上之侵占罪，以意圖為自己不法之所有，而擅自處分自己持有之他人所有
    物，即變持有為所有之意思為其構成要件。
四、經查：
（一）被訴詐欺罪部分：查本件被告確有至越南訂購一貨櫃之樟木材之事實，有被告
      提出賣方阮氏登所出具之簽收單其上載明：「一九九八年七月十六日當天因丙○○先生事忙而未能到越南，故委託甲○○先生帶來給本人一萬一千八百元美
      金，以買一櫃樟木木材」等詞，有該簽收單一紙，及經精通翻譯社所為之翻譯
      原本足證外，並有越南緝私組所出具之記錄載明：「一九九八年七月十八日．
      ．．貨櫃內裝有木材長度超過政府法令規定之一點二米，此批貨須製成成品方
      可出口到國外．．．上級通告根據法令不得出口，必須調查此批貨之貨主阮氏
      登女士．．．此批貨欲出口到中國福州港，提貨人是徐（涂）漢標，提單上提
      貨人是丙○○」等字樣，亦有該記錄及上揭翻譯社所出具之翻譯文可憑，互核
      上開文件就貨主、訂貨人、到達地、收貨人，均與被告所辯及告訴人所指述者
      （訂購二十尺之木材）相符，雖告訴人爭執該等文件之真實性，然經本院於八
      十八年十二月十七日函請越南經濟文化辦事處請查詢，並經多次以電話函催均
      未獲置理，告訴人亦告以該辦事處不會處理該等事項等語，有函文及電話紀錄
      在卷可參。然佐以，被告於八十七年五月底確有與告訴人、證人王木乾至越南
      訂購木材等情，除有被告所提出之護照，其上有於八十七年五月二十五日之出
      境簽證可憑外，並據告訴人（偵查卷第十頁、本院八十八年五月三日訊問筆錄
      ）、證人王木乾（本院八十八年五月三日訊問筆錄）均陳稱確有與被告至越南
      等語，是被告果欲詐騙告訴人定金十萬元，衡情尚無大費週章，先出資二、三
      萬元之旅費至越南，再偽造上述證明文件之必要，足認上開證明文件應係真實
      ，被告確有向越南阮氏登訂購木材，並因木材長度不符法令遭越南海關扣留無
      訛。再被告於八十五年一月間即曾自越南進口原木賣予乙○○，且越南政府最
      初即准許原木出口，後來係漸進式之管制原木出口等情，除有載貨證券、提單
      在卷足憑外，並據證人乙○○於本院八十九年九月六日訊問時結證屬實，是被
      告與告訴人訂立本件買賣原木契約時，既曾自越南進口原木賣予他人，則被告
      當時是否明知本件樟木及樟木榴不得自越南出口，而以此事項誆騙告訴人本已
      足疑？況告訴人於本院八十八年五月三日調查時，陳稱：「我知道不能出口（
      原木），被告也明知越南不能出口原木，但他保證有辦法可以進口」（本院八
      十八年五月三日訊問筆錄）、「我知道落後國家只要有錢就可出口」（本院八
      十九年七月二十六日訊問筆錄）等語，另證人王木乾亦證稱：「我知道被告和
      告訴人之間買賣之間的事情而且我也在場，訂約時被告知道越南不能出口也跟
      我們保證有辦法可以弄到」等語（本院八十八年五月三日訊問筆錄），顯見告
      訴人於訂約時應知悉本件原木不能出口，告訴人對於向被告購買自越南出口之
      原木即冒有風險，縱被告曾保證該原木能出口，此亦僅係商場上達成交易之手
      段，應未逾交易上所容認之程度，實難認為係施用詐術至明。綜上可知被告既
      未施用詐術，且被告既有自越南訂購原木並無不法所有之意圖，揆諸首開說明
      意旨，被告之行為應不成立刑法第三百三十九條第一項之詐欺罪。
（二）被訴侵占罪部分：查本件證人王木乾於檢察官偵查中證稱：木材是丁○○委託
      伊拿到工廠去鋸，沒委託伊賣，是有委託伊將木材交由丙○○賣等語（偵查卷
      第二十四頁）、又證稱：丁○○委託我賣，嗣後伊告知丁○○委託丙○○賣，
      丁○○說可以等語（偵查卷第二十四頁），嗣於本院調查時另稱：係丁○○委
      託伊處理等語（本院八十八年五月二十八日訊問筆錄），而告訴人丁○○亦指
      稱本件木材係委託王木乾處理等語（偵查卷第二十三頁反面），足認起訴書所
      指之Ｂ級木材係告訴人委由證人王木乾處理甚明。另該批木材係經由被告介紹
      王木乾至蔡忠潔所經營之蔡龍興鋸木場加工刨鋸之事實，亦據證人王木乾、蔡
      忠潔於本院訊問時證述在卷（本院八十八年五月二十八日訊問筆錄），是被告
      既未受告訴人委託處理該批木材，且被告僅係介紹王木乾將木材送至蔡忠潔所
      經營之鋸木場加工，並介紹買主乙○○予王木乾，則該批木材是否已移轉為被
      告持有？被告是否知悉Ｂ級木材不得出賣？本已足疑。再證人即購買該批木材
      者乙○○證稱：被告有賣好的及次好（即告訴人所指之Ｂ級木材）的木材予伊
      ，但因不良品太多，有通知丙○○，由丙○○通知王木乾協調一次，因清償問
      題未談妥，目前木材仍放在伊加工廠未處理，尚未解決等語（本院八十八年五
      月二十八日訊問筆錄），核與證人王木乾於於檢察官偵查中證稱：丙○○將木
      材賣給乙○○，乙○○後來要退貨且要工錢，丙○○不知有無拿到錢，但乙○○未退貨予伊（偵查卷第十四、十五頁），且該批木材亦經告訴人取回，有雙
      方於八十九年八月九日所簽立之和解書足憑。是受告訴人委託處理木材之證人
      王木乾非但均知悉該批木材之去處，且被告於介紹乙○○購買該批木材發生買
      賣糾紛時，尚且代尋證人王木乾出面處理，顯見被告自始至終均未將該批木材
      視為自己所有物，且被告亦從未取得該批木材之賣得價金，自無侵占該批木材
      或賣得價金之事實。揆諸首開說明意旨，亦難認被告之行為足以構成刑法之侵
      占罪。
  綜上事證，公訴人所舉之證據，不足以證明被告犯罪，本院無從形成有罪之確信。
  此外，復查無其他積極證據足資認定被告涉有詐欺、侵占之罪嫌，既不能證明被告
  犯罪，揆諸首開說明意旨，依法應為無罪之諭知。
據上論斷，應依刑事訴訟法第三百零一條第一項，判決如主文。
中      華      民      國    八十九    年      十      月    二十七    日
                                  臺灣新竹地方法院刑事第一庭
                                      法  官  滕治平
右正本證明與原本無異。
如不服本判決，應於判決送達後十日內向本院提出上訴狀( 應附繕本 )，上訴於
臺灣高等法院。
                                      書記官  江靜玲
中      華      民      國    八十九    年      十      月    三十      日


司法院資訊處製作；財團法人民間司法改革基金會備份。
